---
title: "Analyse des créations de communes nouvelles - Étude de la néotoponymie"
author: "Auteur anonymisé"
date: '`r format(Sys.Date(), "%d %B %Y")`'
output:
     html_document:
       toc: true
       theme: united
       number_sections: FALSE
       css : css/styles_bideau.css
    # word_document: # Si export en word (et dans ce cas supprimer les lignes dédiées à l'export html)
    #    reference_docx: css/styles.docx
bibliography: biblio/Neotoponymie.bib
always_allow_html: true # Si export en word
link_citations: true
# Pour désanonymiser, remplacer _Auteur anonymisé_ par _G. Bideau et F. Giraut_
---
```{r setup, include=FALSE}
knitr::opts_chunk$set(echo = FALSE, # Afficher ou non le code R dans le document
                      eval	= TRUE, #	Exécuter ou non le code R à la compilation
                      include	= TRUE, #	Inclure ou non le code R et ses résultats dans le document
                      # results	“hide”/“asis”/“markup”/“hold”	Type de résultats renvoyés par le bloc de code
                      warning = FALSE, # Afficher ou non les avertissements générés par le bloc
                      message = FALSE, # Afficher ou non les messages générés par le bloc
                      cache = TRUE) # Mettre en cache pour accélerer le Knit


# Librairies utiles
library(sf)
library(cartography)
library(FactoMineR) 
library(factoextra)
library(cluster)
library(MTA)
library(reshape)
library(flows)
library(corrplot)
library(ggplot2)
library(sp)
library(knitr)
library(kableExtra)
library(stringr)

```

[Les textes ici ne sont pas les textes mis à jour pour l'article]


NB : Dans ce script, les données sont localisées dans un répertoire nommé *data*. À modifier en fonction de votre localisation des données (celles utilisées sont mises à disposition dans le cadre d'une démarche de science ouverte et reproductible).
La construction de ces données sera précisée dans un *data paper* en cours de rédaction.

Les données et le script sont accessibles à l'adresse suivante : <https://nakala.fr/10.34847/nkl.b20d701l>, une version html est plus aisément lisible à cette adresse : <https://gbideau.github.io/CN_Fr_Neotopo/>.

# Introduction
###### Code : import des données

```{r Import des couches geographiques}
geom2011 <- st_read("data/geom.gpkg", layer = "geom2011", quiet = TRUE) # Les communes selon la géographie en vigueur au 1er janvier 2011.
geomfus2011 <- st_read("data/geom.gpkg", layer = "geomfus2011", quiet = TRUE) # Les  communes qui ont participé à la création de communes nouvelles (appelées communes fusionnantes).
geom_new <- st_read("data/geom.gpkg", layer = "geom_new", quiet = TRUE) # L'ensemble des communes au 01/01/2020, selon la géographie en vigueur.
# NB : dans geom 2020, les communes nouvelles ont comme caractéristiques l'addition des stock des communes qui les composent.
geomCN_new <- st_read("data/geom.gpkg", layer = "geomCN_new", quiet = TRUE) # Les  communes nouvelles, avec les géométries au 1er janvier 2020 et caractérisées par les données à la géométrie 2011 agrégées.
dep <- st_read("data/geom.gpkg", layer = "dep", quiet = TRUE) # Départements

```

```{r Import data}
load("data/refdata.Rdata")

df2011 <- df2011[, c("LIBGEO_new", "CODGEO_new", "CODGEO", "LIBGEO", "CATAEU2010", "REG", "CODE_DEPT", "AU2010", "EPCI", "P11_POT_FIN", "FUSION", "ChefLieu", "ComDLG", "FusAn", "FusPhas", "COM_NOUV", "P09_POP", "C09_ACTOCC", "C09_ACTOCC_IN", "C09_ACTOCC_OUT", "C09_ACTOCC_IN_RT", "C09_ACTOCC_OUT_RT", "C09_EMP_CONC_RT", "P11_POT_FIN_RT")]
datafus2011 <- subset(df2011, COM_NOUV == "OUI") # Désigne les données concernant les communes ayant participé à la création d'une commune nouvelle, appelées ici communes fusionnantes
df_new <- df_new[, c("LIBGEO_new", "CODGEO_new", "CODGEO", "CATAEU2010", "REG", "CODE_DEPT", "P11_POT_FIN", "FusAn", "FusPhas", "COM_NOUV", "P09_POP", "C09_ACTOCC", "C09_ACTOCC_IN", "C09_ACTOCC_OUT", "C09_ACTOCC_IN_RT", "C09_ACTOCC_OUT_RT", "C09_EMP_CONC_RT", "P11_POT_FIN_RT")]
# NB : Supprimées avec données 2021 car plus disponibles : "AU2010", "EPCI",
dataCN_new <- subset(df_new, COM_NOUV == "OUI") # Les  communes nouvelles, avec les géométries au 1er janvier 2020 et caractérisées par les données à la géométrie 2011 agrégées.
# On crée un tableau avec les données des communes non fusionnantes
dataNfus <- subset(df2011, FUSION == "NON")

```

```{r Suppressions defusions, eval = FALSE}
# On retire ici les communes ayant défusionné
datafus2011 <- subset(datafus2011, CODGEO_new != "76108") # Bois-Guillaume
datafus2011 <- subset(datafus2011, CODGEO_new != "76095") # Bihorel
datafus2011 <- subset(datafus2011, CODGEO_new != "14712") # Troarn (Saline)
datafus2011 <- subset(datafus2011, CODGEO_new != "14666") # Sannerville (Saline)
dataCN_new <- subset(dataCN_new, CODGEO_new != "76108") # Bois-Guillaume
dataCN_new <- subset(dataCN_new, CODGEO_new != "76095") # Bihorel
dataCN_new <- subset(dataCN_new, CODGEO_new != "14712") # Troarn (Saline)
dataCN_new <- subset(dataCN_new, CODGEO_new != "14666") # Sannerville (Saline)

```

```{r Appariement data}
geom2011 <- merge(geom2011, df2011, by = "CODGEO")
geomfus2011 <- merge(geomfus2011, datafus2011, by = "CODGEO")
geom_new <- merge(geom_new, df_new, by = "CODGEO_new")
geomCN_new <- merge(geomCN_new, dataCN_new, by = "CODGEO_new")
#rm(dataCN_new, df_new)
# On calcule la superficie
geomfus2011$Superf <- units::set_units(st_area(geomfus2011$geom), km^2)
geomfus2011$Superf <- as.numeric(geomfus2011$Superf)
```



Depuis 2012, la France connaît son plus important mouvement de fusions de communes : 2 500 communes se sont regroupées en environ 770 communes nouvelles, représentant 4 % de la population métropolitaine. Ce phénomène des communes nouvelles fournit un champ d'étude particulièrement intéressant. Déjà envisagé sous des angles juridique, politique et géographique (@lenfant2018, @verpeaux2016, @aubelle2016, @pasquier2017, @kada2017, @frinault2017, @ville2017 et @bideau2019), ce dernier ne l'a pas encore été, de manière approfondie, sous l'angle du choix des noms devant désigner ces nouvelles entités. De fait, une grande latitude a été laissée aux acteurs pour définir les noms désignant les communes nouvelles ce qui a conduit a une grande diversité de situations. Nous pensons que cette néotoponymie (processus qui conduit à nommer de nouveaux territoires) est révélatrice de problématiques géopolitiques et territoriales primordiales, et que son étude est un moyen de mettre ces dernières en exergue.

En effet, il a été bien montré que l'étude de la dénomination des territoires émergents représentait un champs d'étude fécond, y compris dans sa dimension politique (@giraut2008) et pas seulement dans le résultat des noms mais également dans le processus qui conduit à nommer les lieux, le *Place Naming* (@giraut2016). Un certain nombre d'études ont déjà exploré la néotoponymie, dans des contextes variés (par exemple : @chamboredon1988, @guerrin1998, @delattre2007, @destrem2016, @cardoso2017, @ji2017).

Une toponymie peut être caractérisée par sa signification, les acteurs qui ont conduit à son choix, son historique (c'est-à-dire les autres territoires qu'il a pu définir dans le passé) ou encore son utilisation contemporaine (s'il désigne d'autres entités spatiales). Cela conduit, dans le contexte des communes nouvelles, à différentes problématiques, proposées entre autre dans @giraut2020 et que nous développons ici.

* 1. Comment la néotoponymie révèle-t-elle, ou non, les rapports de force entre les territoires ? Dans quelle mesure retrouve-t-on une référence exclusive ou principale à une commune au sein du nouvel ensemble ?
  + a. Y a-t-il des évolution des types les plus choisis en fonction du nombre de communes se regroupant ?
  + b. Quelles sont les caractéristiques des communes qui réussissent à imposer leur nom ?
  + c. Quelles stratégies sont développées pour éviter la prédominance d'une commune ?
    
* 2. Dans quelle mesure la néotoponymie devient-elle un outil patrimonial ou marketing ?
  + a. A-t-on plutôt perte, conservation ou mise en avant de toponymes religieux ?
  + b. A-t-on plutôt perte, conservation ou mise en avant de toponymes issus de langues régionales ?
  + c. A-t-on plutôt perte, conservation ou mise en avant de toponymes faisant référence à des faits historiques ?
  + d. A-t-on plutôt perte, conservation ou mise en avant de toponymes liés au relief et à l'hydrographie ?
  + e. A-t-on plutôt perte, conservation ou mise en avant de toponymes liés à des équipements ou des aménagements spécifiques ?
  + f.  Peut-on parler d'un « bonus identitaire » au vu des adjonctions (utilisation d'un point commun, de quelque type qu'il soit) ou y a-t-il plutôt une forme de banalisation et d'uniformisation des toponymes ?

* 3. Comment les acteurs se sont-ils saisis de cette nécessité de création néotoponymique ?
  + a. Y a-t-il eu des processus d'information et de consultation de la population ?
  + b. Des ressources professionnelles ont-elles été mobilisées (archivistes, historiens, publicitaires, agences de communication, agences spécialisées dans la concertation...) ?

* 4. Au vu des réponses aux précédentes interrogations, qu'est-ce qui rend la néotoponymie des communes nouvelles plutôt spécifique ou générique au regard des tendances observées dans d'autres contextes ?




# 1 Les communes nouvelles et la création de nouveaux noms (problématiques 3a, 3b)

En créant une nouvelle entité administrative et territoriale, la fusion en commune nouvelle implique le choix d'un nom pour cette dernière. La décision est prise, en dernier ressort, par le préfet qui publie un arrêté désignant le nouveau nom. Il est à noter qu'il ne s'agit d'ailleurs pas d'un décret en Conseil d'État, ce qui était pourtant la règle pour un changement de nom jusqu'en 2018 ([article L2111-1 du Code général des collectivités territoriales](https://www.legifrance.gouv.fr/affichCodeArticle.do;jsessionid=84E6CEB2AD96CA617BDE07CD7C9B04CD.tplgfr27s_2?idArticle=LEGIARTI000027574295&cidTexte=LEGITEXT000006070633&categorieLien=id&dateTexte=20180801)). Si la décision appartient au préfet, il doit la prendre "au vu des avis émis par les conseils municipaux" [article L2113-6](https://www.legifrance.gouv.fr/affichCodeArticle.do;jsessionid=84E6CEB2AD96CA617BDE07CD7C9B04CD.tplgfr27s_2?idArticle=LEGIARTI000030365883&cidTexte=LEGITEXT000006070633&dateTexte=20171123). En revanche, rien dans la loi n'indique d'éventuelles règles à respecter sur le nouveau nom.

Cela a d'ailleurs conduit à ce que plusieurs néotoponymes ne respectent pas les cadres réglementaires ou usuels. Par exemple, théoriquement, "L'ensemble des mots composant le nom d'une commune doivent être joints par des traits d'union, à la seule exception de l'article défini initial. Ces traits d'union ne sont jamais précédés ou suivis de blancs" [Recommandations du directeur général des collectivités locales aux préfets et hauts-commissaires, 18 avril 2017](http://cnig.gouv.fr/wp-content/uploads/2017/04/Indications_nom-commune-nouvelle_18042017.pdf). Or 165 communes nouvelles (sur 776, soit environ 20 %) comportaient dans leur nom un espace non justifié. C'est le cas de la commune nouvelle de Passais Villages (Orne), le nom comportant un espace induit ayant été proposé par le préfet après des délibérations non concordantes des conseils municipaux. Un autre exemple critiqué est la confusion parfois entre "les" et "lès" (le premier signifiant un pluriel, le second la proximité). On peut ainsi citer le cas de la commune nouvelle de "Sylvain-lès-Moulins" (Eure) qui a été utilisé plutôt que le nom de l'ancienne commune devenue chef-lieu "Sylvain-les-Moulins". Cela a conduit à un certain nombre de rappels à l'ordre émanant de la Commission Nationale de Toponymie, cette dernière étant, de plus, assez défavorable aux constructions détachées de toute profondeur historique, ce qui a pourtant été utilisé dans le cas de mot-valises (Cherré-Au dans la Sarthe pour la fusion de Cherré et Cherreau, Hypercourt dans la Somme pour la fusion d'Hyencourt-le-Grand, Pertrain et Omiécourt) ou d'innovations basées sur le paysage : Haut-Bocage (Allier), Les Septvallons (Aisne), Les Premiers Sapins (Doubs) etc.

Si la décision appartient au préfet, il est bien noté que les conseils municipaux, par leurs avis, peuvent avoir un poids déterminant, surtout lorsqu'ils s'expriment par le biais de délibérations concordantes. Même lorsqu'ils ne réussissent pas à se mettre d'accord, c'est encore à eux que le préfet soumet une proposition, pour avis.
Les conseils municipaux sont, de leur côté, libres des moyens mis en œuvre pour réfléchir au nouveau nom. Dans la très grande majorité des cas, la décision a été prise par les conseils municipaux seuls, sans consultation extérieures. D'autres communes ont, elles, choisi de mobiliser les habitants à un ou plusieurs moments du processus de réflexion.
Le schéma-type qui se dessine de plusieurs exemples (Val d'Anast, Terres de Caux, Essarts en Bocage...) est le suivant :

- Large consultation pour la soumission de propositions de noms.
- Ces propositions sont triées, soit *a priori* en fonction de certains critères (par exemple à Chemillé-en-Anjou où devait figurer les noms de Chemillé ou Chemillois) soit *a posteriori* lors d'une sélection par un groupe de travail, composé de manières variables.
- Un petit nombre de propositions est soumis à l'avis (le plus souvent consultatif) de la population.
- Le nom est finalement tranché par les conseils municipaux.

Des modalités pratiques multiples ont pu être mises en place pour permettre ces différentes étapes : boîtes aux lettres, consultations numériques, réunions publiques, groupes de citoyens volontaires ou encore mobilisation des scolaires de la commune.

><p class="comment"> Commentaire GB : Possibilité d'envisager un schéma visuel sur le modèle d'un entonnoir en plusieurs étapes ?
</p> 

Dans son courrier datant du 18 avril 2017, le directeur des collectivités locales invitait les préfets à consulter, pour avis toujours, le service des archives départementales. S'il n'est pas aisé de quantifier l'utilisation qui a été fait de cet avis, force est de constater que cela n'intervenait que tard dans le processus d'élaboration. Certaines communes ont pu mobiliser des historiens locaux ou des documents d'archives pour décider du nouveau nom, cela a par exemple été le cas de la commune-nouvelle "Le Val-Doré" dont le nom a été proposé par les archives départementales (le choix initial se portant sur "Les Deux Rives"). Des agences de communication ou publicitaires ont peut-être été sollicitées mais nous n'en avons pas retrouvé la trace. De fait, il faut d'une part avoir en tête que plus de la moitié des communes nouvelles créées comportent moins de 1700 habitants et donc peu de budget, ce qui pouvait conduire à écarter l'hypothèse du recours à des professionnels extérieurs sur la seule question du nom (le recours à des cabinets de conseil a été lui plus fréquent, mais en général sur les seules questions réglementaires et fiscales). D'autre part, les responsables politiques (maires et conseillers municipaux) ont souvent considéré qu'ils étaient les plus à même de définir l'identité et donc le nom des nouvelles entités ; un peu à la manière de la guerre, que c'était quelque chose de trop grave pour le confier à des spécialistes de la communication.

On peut, enfin, noter quelques cas de controverses au moment des choix des communes nouvelles. Le plus fréquemment, il s'est agit de rivalités entre entités anciennes ou naissantes pour l'appropriation d'un lieu conférant une visibilité et une attractivité touristique. C'est ainsi le cas de la station de montagne de La Plagne (deux communes nouvelles intégrant celle-ci dans leur nom) ou du lac de Guerlédan (une action en justice, déboutée en 2017 puis 2019, considérait comme abusive l'utilisation de ce nom par la commune nouvelle). Nous n'avons pas eu connaissance de cas où la dénomination de la commune aurait constitué un obstacle insurmontable même si, parfois, en l'absence de délibérations parfaitement concordantes des conseils municipaux, c'est le préfet qui a eu à trancher concernant le nom.


# 2 Présentation de la typologie

Les problématiques évoquées plus haut nous ont invité à formaliser une typologie qui a été construite dans un but d'analyse. Celle-ci reprend, sans les copier complètement, des typologies proposées dans d'autres contextes (voir en particulier @bailly2008, @destrem2016, @landel2008).

Tout d'abord, nous y distinguons les communes où une des entités impose son nom, en totalité ou en partie (type 1). Nous observons, d'autre part, si certains noms sont construits avant tout sur la juxtaposition de plusieurs noms (type 2). Dans un certain nombre de cas, la néotoponymie est principalement constituée d'éléments qui ne sont pas présents dans les noms des anciennes communes, on parle alors d'innovation (type 3). Enfin, deux cas spécifiques sont identifiés à part : l'unification de communes ayant un dénominateur commun (type 4) et la création d'un mot-valise (mot nouveau élaboré à partir de la contraction de tout ou partie des noms des anciennes communes, type 5).

Il arrive que les noms des communes nouvelles répondent parfaitement aux critères spécifiés dans ces cinq grands types. Cependant de nombreux cas se trouvent être soit hybrides soit méritant des précisions quant aux détails de la néotoponymie. Nous avons donc élaboré des sous-catégories en fonction des critères suivants (le numéro donne le code indiqué dans la base de données)[^NTimparfaite] :

* -Confirmation
  + (10) Confirmation de la commune qui devient chef-lieu.
  + (11) Confirmation de la commune qui devient chef-lieu avec adjonction d'un autre terme.
  + (12) Confirmation mais d'une commune n'étant pas le chef-lieu.
  + (13) Confirmation de la commune qui devient chef-lieu mais avec troncature et adjonction d'un autre terme (donc simplement persistance d'un mot issu de la commune devenant chef-lieu).
  + (14) Confirmation de la commune qui devient chef-lieu mais avec troncature.
* -Juxtaposition
  + (20) Juxtaposition des noms de toutes les communes fusionnantes.
  + (21) Juxtaposition avec troncature : une ou plusieurs communes voient leurs noms raccourcis (mais toutes les communes sont mentionnées).
  + (22) Juxtaposition de termes venant d'une partie des communes seulement.
  + (23) Juxtaposition avec adjonction : les noms de toutes les communes sont repris avec ajout de nouveaux termes.
* -Innovation
  + (3) Le nouveau nom n'est celui d'aucune des communes fusionnantes. Sont notées dans ce type les communes nouvelles portant le seul nom d'un fleuve ou d'une région mentionnée seulement dans certaines communes : ex. Le Mené fusionnant sept communes dont Saint-Gilles-du-Mené ou Saint-Jacut-du-Mené.
* -Unification
  + (40) Lorsqu'un « haut » et un « bas » sont fusionnés (ou dessus/dessous etc.) sans retrait ni ajout.
  + (41) Utilisation d'un dénominateurs communs (ex : Fursac composée de Saint-Étienne-de-Fursac et de Saint-Pierre-de-Fursac).
  + (42) Utilisation d'un dénominateur commun avec adjonction d'un ou plusieurs termes.
* -Mot-valise
  + (50) Collage d'une partie du nom de toutes les communes.
  + (51) Collage d'une partie du nom de toutes les communes avec ajout d'autres termes.


[^NTimparfaite]: Pour être tout à fait complets, il faut préciser que cette catégorisation ne permet pas de répondre pleinement à tous les cas particuliers. Une colonne « NT imparfaite » signifie que la typologie de la néotoponymie ne correspondait pas bien : On note X, en particulier si il y a correspondance avec plusieurs types ou si le type choisi n'est pas parfaitement respecté. Exemples : Saint-Pardoux-le-Lac où il s'agit de la confirmation de la commune de Saint-Pardoux qui n'est pas chef-lieu (donc type 12) mais avec l'adjonction d'un nouveau terme (on aurait ainsi pu la noter 11) ou Solaure en Diois qui est très majoritairement un cas d'innovation (donc notée 3) mais qui reprend une partie du nom de la commune chef-lieu (Aix-en-Diois, type Confirmation).


###### Code : import de la typologie

```{r Import data de neotoponymie}
# On importe, plus spécifiquement, les données liées à la néotoponymie, dont la typologie évoquée plus haut.


# Import table de passage faites de manière manuelle (table pour appariement)
# tabprimo <- read.csv("data-raw/communes_nouvelles/table_passage_perso_2012-2020(01).csv", stringsAsFactors = FALSE, fileEncoding = "UTF8", colClasses = "character")
tabprimo <- read.csv("data-raw/communes_nouvelles/table_passage_perso_2012-2021(01).csv", stringsAsFactors = FALSE, fileEncoding = "UTF8", colClasses = "character")

# On supprime le CODGEO placé en début de tableau (destiné aux jointures passées)
tabprimo <- tabprimo[, c(2:length(tabprimo))]
# On adapte les noms de variables de tabprimo aux données préparées
# colnames(tabprimo)
colnames(tabprimo)[1] <- "CODGEO_new" # Ancien DepComN
colnames(tabprimo)[2] <- "LIBGEO_new" # Ancien NomCN
colnames(tabprimo)[3] <- "CODGEO" # Ancien DepComA
colnames(tabprimo)[4] <- "LIBGEO" # Ancien NomCA

# Modification des premiers types de chaque catégorie : passage en dizaine
tabprimo$Neotoponymie[tabprimo$Neotoponymie %in% "1"] <- "10"
tabprimo$Neotoponymie[tabprimo$Neotoponymie %in% "2"] <- "20"
# tabprimo$Neotoponymie[tabprimo$Neotoponymie %in% "3"] <- "30" # Pas utile car pas de sous-types
tabprimo$Neotoponymie[tabprimo$Neotoponymie %in% "4"] <- "40"
tabprimo$Neotoponymie[tabprimo$Neotoponymie %in% "5"] <- "50"


# Pour traiter la question de la néotoponymie, création d'une colonne simplifiée
tabprimo$NTsimpl[tabprimo$Neotoponymie %in% c("10", "11", "12", "13", "14")] <- "Confirmation (1)"
tabprimo$NTsimpl[tabprimo$Neotoponymie %in% c("20", "21", "22", "23")] <- "Juxtaposition (2)"
tabprimo$NTsimpl[tabprimo$Neotoponymie %in% c("3")] <- "Innovation (3)"
tabprimo$NTsimpl[tabprimo$Neotoponymie %in% c("40", "41", "42")] <- "Unification (4)"
tabprimo$NTsimpl[tabprimo$Neotoponymie %in% c("50", "51")] <- "Mot-valise (5)"
tabprimo$NTsimpl[tabprimo$NTsimpl %in% c(NA)] <- "Pas encore fait"
# On ordonne la variable NTsimpl en facteur
tabprimo$NTsimpl <- factor(tabprimo$NTsimpl, levels = c("Confirmation (1)", "Juxtaposition (2)", "Innovation (3)", "Unification (4)", "Mot-valise (5)"))

# NB : On peut vérifier que ce sont bien les communes chef-lieu qui donnent leur code commune
# table(subset(tabprimo, tabprimo$CODGEO_new == tabprimo$CODGEO, c(ChefLieu)))

tabprimo$Neotoponymie <- as.factor(tabprimo$Neotoponymie)

```


```{r Suppression defusions}
# Dans cette table, ont été intégrées deux communes nouvelles qui ont, depuis, défusionné. Il s'agit de Saline et de Bois-Guillaume-Bihorel.
# On peut les enlever des analyses en exécutant le code suivant.
# Est également présente une commune : Bettoncourt-le-Haut (52046), qui n'était qu'une commune-associée et est devenue commune-délégue en 2013. On peut la supprimer également.
tabprimo <- subset(tabprimo, FinFusion != "01/01/2014") # Bihorel-Bois-Guillaume
tabprimo <- subset(tabprimo, FinFusion != "01/01/2020") # Saline
tabprimo <- subset(tabprimo, CODGEO != "52046")
```

```{r Verifications correspondances data, eval = FALSE, echo = FALSE}
# On extrait les données qui seraient dans tabprimo et pas dans datafus2011
test <- merge(geomfus2011, tabprimo[, c("CODGEO", "Neotoponymie", "NT.imparfaite", "NTsimpl", "NTInnoBrute", "NTInnoTypo", "NTInnoTypo2", "Explication")], by = "CODGEO", all.x = TRUE, all.y = TRUE)
test <- merge(tabprimo, datafus2011, by = "CODGEO", all.x = TRUE, all.y = TRUE)
test1 <- subset(test, P09_POP %in% NA)
test2 <- subset(test, Neotoponymie %in% NA)

```

```{r Jointure}
# On ne garde que les données qui nous intéressent
geomfus2011NT <- merge(geomfus2011, tabprimo[, c("CODGEO", "Neotoponymie", "NT.imparfaite", "NTsimpl", "NTInnoBrute", "NTInnoTypo", "NTInnoTypo2", "Explication")], by = "CODGEO")
geomCN_newNT <- merge(geomCN_new, tabprimo[, c("CODGEO", "Neotoponymie", "NT.imparfaite", "NTsimpl", "NTInnoBrute", "NTInnoTypo", "NTInnoTypo2", "Explication")], by.x = "CODGEO_new", by.y = "CODGEO")
```


```{r Sous-ensembles}
# Un certain nombre d'espaces peuvent être étudiés à part : des territoires très touchés par les fusions communales ou certaines communes nouvelles qui ont fait l'objet d'une enquête qualitative.

testEdC <- subset (geom2011, CODGEO_new == "61324" | CODGEO_new =="73150" | CODGEO_new == "73006")
testEdCSavoie <- subset (geom2011, CODGEO_new =="73150" | CODGEO_new == "73006")
testNormandie <- subset (geom2011, REG == "23" | REG == "25")
test49 <- subset (geom2011, CODE_DEPT == "49" )
testOuest <- subset (geom2011, REG == "23" | REG == "25"| REG == "53"| REG == "52") # Normandies (Haute et Basse), Bretagne, Pays-de-la-Loire

```



Les effectifs des différentes catégories de la typologie sont les suivants.

```{r Neotoponymie simpl et nombre communes nouvelles, echo = FALSE}
## Distributions statistiques
# On calcule le nombre de communes fusionnantes par commune nouvelle
count_CN <- plyr::count(datafus2011, "CODGEO_new")
colnames(count_CN) <- c("CODGEO_new", "NbrComFus")

geomCN_newNT <- merge(geomCN_newNT, count_CN, by = "CODGEO_new")

DistribNTsimpl <- data.frame(table(geomCN_newNT$NTsimpl))
colnames(DistribNTsimpl) <- c("NTsimpl", "NbrCN")
row.names(DistribNTsimpl) <- DistribNTsimpl$NTsimpl
DistribNTsimpl$NbrCN_RT <- round(100 * DistribNTsimpl$NbrCN / sum(DistribNTsimpl$NbrCN), 1)
DistribNTsimpl$NbrComFus <- tapply (geomCN_newNT$NbrComFus, geomCN_newNT$NTsimpl, sum)
DistribNTsimpl$NbrComFus_RT <- round(100 * DistribNTsimpl$NbrComFus / sum(DistribNTsimpl$NbrComFus), 1)
DistribNTsimpl$Moyenne_Nbr_Com_Fus <-round(tapply (geomCN_newNT$NbrComFus, geomCN_newNT$NTsimpl, mean), 1)
# DistribNTsimpl$Mediane_Nbr_Com_Fus<-tapply (geomCN_newNT$NbrComFus, geomCN_newNT$NTsimpl, median)

table <- DistribNTsimpl
table$NTsimpl <- as.character(table$NTsimpl)
Sommes <- c("Ensemble", sum(DistribNTsimpl$NbrCN), sum(DistribNTsimpl$NbrCN_RT), sum(DistribNTsimpl$NbrComFus), sum(DistribNTsimpl$NbrComFus_RT), round(mean(geomCN_newNT$NbrComFus), 1) #, median(geomCN_newNT$NbrComFus)
            )
table <- rbind (table, Sommes)
# Si tableau avec une seule ligne de descriptifs de colonnes
# colnames(table) <- c("Grandes catégories", "Nombre de communes fusionnantes concernées", "Pourcentage des communes fusionnantes concernées", "Nombre de communes nouvelles concernées", "Pourcentage des communes nouvelles concernées", "Nombre moyen de communes fusionnantes", "Nombre médian de communes fusionnantes")
colnames(table) <- c("Grandes catégories", "Nombre", "Pourcentage", "Nombre", "Pourcentage", "Taille (moyenne nombre communes fusionnantes")


# kable(table, row.names = F, digits = 1, align = "c", caption = "Effectifs des grandes catégories de néotoponymes") %>%
#   kableExtra::add_header_above(c(" " = 1, "Communes fusionnantes" = 2, "Communes nouvelles" = 2, "Taille des communes nouvelles (nombre de communes fusionnantes)" = 2))

```

```{r Neotoponymie et nombre communes nouvelles, echo = FALSE}
DistribNT <- data.frame(table(geomCN_newNT$Neotoponymie))
colnames(DistribNT) <- c("Neotoponymie", "NbrCN")
row.names(DistribNT) <- DistribNT$Neotoponymie
DistribNT$NbrCN_RT <- round(100 * DistribNT$NbrCN / sum(DistribNT$NbrCN), 1)
DistribNT$NbrComFus <- tapply (geomCN_newNT$NbrComFus, geomCN_newNT$Neotoponymie, sum)
DistribNT$NbrComFus_RT <- round(100 * DistribNT$NbrComFus / sum(DistribNT$NbrComFus), 1)
DistribNT$Moyenne_Nbr_Com_Fus <-round(tapply (geomCN_newNT$NbrComFus, geomCN_newNT$Neotoponymie, mean), 1)
# On met les colonnes dans l'ordre souhaité
DistribNT <- DistribNT[, c("Neotoponymie", "NbrComFus", "NbrComFus_RT", "NbrCN", "NbrCN_RT", "Moyenne_Nbr_Com_Fus")]

# DistribNT$Mediane_Nbr_Com_Fus<-tapply (geomCN_newNT$NbrComFus, geomCN_newNT$Neotoponymie, median)

table <- DistribNT
table$Neotoponymie <- as.character(table$Neotoponymie)
Sommes <- c("Ensemble", sum(DistribNT$NbrCN), sum(DistribNT$NbrCN_RT), sum(DistribNT$NbrComFus), sum(DistribNT$NbrComFus_RT), round(mean(geomCN_newNT$NbrComFus), 1) #, median(geomCN_newNT$NbrComFus)
            )
table <- rbind (table, Sommes)
# Si tableau avec une seule ligne de descriptifs de colonnes
# colnames(table) <- c("Grandes catégories", "Nombre de communes fusionnantes concernées", "Pourcentage des communes fusionnantes concernées", "Nombre de communes nouvelles concernées", "Pourcentage des communes nouvelles concernées", "Nombre moyen de communes fusionnantes", "Nombre médian de communes fusionnantes")
colnames(table) <- c("Types", "Nombre", "Pourcentage", "Nombre", "Pourcentage", "Taille (moyenne nombre communes fusionnantes")



# kable(table, row.names = F, digits = 1, align = "c", caption = "Effectifs des groupes de néotoponymes") %>%
#   kableExtra::add_header_above(c(" " = 1, "Communes fusionnantes" = 2, "Communes nouvelles" = 3))

```

```{r Tableau compilation effectifs typologie, echo = FALSE}
tablett <- DistribNTsimpl[, c("NTsimpl", "NbrComFus", "NbrComFus_RT", "NbrCN", "NbrCN_RT", "Moyenne_Nbr_Com_Fus")]
row.names(tablett) <- c("09", "19", "29", "39", "49")
colnames(tablett)[1] <- "Neotoponymie"
tablett$Neotoponymie <- paste (tablett$Neotoponymie, "dont :")
Sommes <- c("Ensemble", sum(tablett$NbrComFus), sum(tablett$NbrComFus_RT), sum(tablett$NbrCN), sum(tablett$NbrCN_RT),  round(mean(geomCN_newNT$NbrComFus), 1))
# Pour rajouter la médiane : , median(geomCN_newNT$NbrComFus)
tablett <- rbind (tablett, Sommes)

tmp <- DistribNT
tmp$Neotoponymie <- paste ("     ", tmp$Neotoponymie)

tablett <- rbind (tmp, tablett)

tablett <- tablett[order(row.names(tablett)),]

# Si tableau avec une seule ligne de descriptifs de colonnes
# colnames(table) <- c("Grandes catégories", "Nombre de communes fusionnantes concernées", "Pourcentage des communes fusionnantes concernées", "Nombre de communes nouvelles concernées", "Pourcentage des communes nouvelles concernées", "Nombre moyen de communes fusionnantes", "Nombre médian de communes fusionnantes")
colnames(tablett) <- c("Type", "Nombre", "Pourcentage", "Nombre", "Pourcentage", "Nombre de communes fusionnantes (moyenne)")



kable(tablett, row.names = F, digits = 1, align = "c", caption = "Effectifs des groupes de néotoponymes") %>%
  kableExtra::add_header_above(c(" " = 1, "Communes fusionnantes" = 2, "Communes nouvelles" = 3)) %>%
  row_spec(c(1, 7, 12, 14, 18, 21), bold = T)

```


À partir de la typologie élaborée, plusieurs équilibres se dégagent :

 + La première tendance est la confirmation d'une commune, en particulier dans le cas des communes nouvelles comprenant un grand nombre de communes (moyenne de 3,8 communes fusionnantes). On peut postuler qu'il y a ici une logique de polarisation.
 + La seconde tendance est celle d'innovation dans les néotoponymes : que ce soit le groupe 3 ou les sous-types faisant intervenir de l'innovation.
 + En troisième place en terme de pourcentages, se trouve la juxtaposition. Cette solution, qui permet de laisser une place notable à chaque commune historique a été choisie principalement dans le cadre de fusions de peu de communes (moyenne la plus basse avec 2,2 communes fusionnantes).
 + Les autres types (Unification et Mot-valise) sont très minoritaires.




```{r Cartographie NTsimpl}
##  Cartographie de la typologie simplifiée
plot(st_geometry(geom_new), col = "white", border = "grey60", lwd = 0.2)
typoLayer(x = geomCN_newNT, var = "NTsimpl",
          col = c("red", "green", "blue", "purple", "yellow"),
          border = "black", lwd = 0.2,
          legend.values.order = c("Confirmation (1)", "Juxtaposition (2)", "Innovation (3)", "Unification (4)", "Mot-valise (5)"),
          legend.pos = "topleft",
          legend.title.txt = "Typologie de la néotoponymie",
          legend.frame = FALSE, add = TRUE)
layoutLayer(title = "Typologie de la néotoponymie des\ncommunes nouvelles créées entre\n2012 et le 1er janvier 2020", coltitle = "black",
            sources = "Source : INSEE (2020), IGN (2011, modifiée).", scale = NULL,
            author = "Auteur : Auteur anonymisé.", frame ="", col = NA)
```       


# 3 Des néotoponymes révélateurs de la géopolitique infracommunale (problématiques 1a, 1b, 1c)

Le tableau précédent nous invite à répondre par l'affirmative à la problématique 1a postulant sur un lien entre le type de néotoponymie et le nombre de communes se regroupant. On peut se demander s'il y a réellement une corrélation statistique entre le nombre de communes fusionnantes et l'appartenance à une des catégories de néotoponymie.

```{r Neotoponymie et nombre de communes fusionnantes}
Y<-geomCN_newNT$NbrComFus
# Pour variables qualitatives
# summary(Y)
Y<-cut(Y,breaks=c(0, 2, 3, 6, 10, 23))
levels(Y)<-c("2","3", "4-6", "7-10", "10-22")
X<-geomCN_newNT$Neotoponymie
# summary(X)
Nombre_de_communes_fusionnantes <- Y
Catégorie_de_néotoponymie <- X
Types_de_néotoponymie_et_nombre_de_communes_fusionnantes <-table(Catégorie_de_néotoponymie, Nombre_de_communes_fusionnantes)

Types_de_néotoponymie_et_nombre_de_communes_fusionnantes  # En valeur absolue
# round(100*prop.table(Types_de_néotoponymie_et_nombre_de_communes_fusionnantes,margin=1),1) # Pourcentages, le total se fait par lignes
# round(100*prop.table(tabcont,margin=),1) # Pourcentages, le total se fait sur l'ensemble de la population
# round(100*prop.table(tabcont,margin=2),1) # Pourcentages, le total se fait par colonnes

testNeotopoXNbrComFus<-chisq.test(Types_de_néotoponymie_et_nombre_de_communes_fusionnantes)
# test$observed
# round(test$expected,1)
# round(test$residuals,2)
testNeotopoXNbrComFus

X<-geomCN_newNT$NTsimpl
tabcont<-table(Y,X)
testNTsimplXNbrComFus<-chisq.test(tabcont)
# testNTsimplXNbrComFus


```

Le test de Chi² nous permet de rejeter l'hypothèse d'indépendance des deux variables que sont la néotoponymie et le nombre de communes fusionnantes. Dans une situation où le regroupement de deux ou trois communes est très nettement la norme (la médiane est de 2 communes fusionnantes, le troisième quartile de 3 et la moyenne de 3,2), on perçoit néanmoins des profils différents en fonction des types de néotoponymie.

Sans surprise, on a par exemple la sur-représentation des néotoponymes basées sur la juxtaposition lorsque les communes fusionnantes sont peu nombreuses. En effet, d'une part il est alors techniquement envisageable d'ajouter les termes sans que le nom final ne devienne trop long. D'autre part, lorsque le nombre de communes est relativement restreint, la commune nouvelle peut être vue comme la somme de quelques entités gardant leur identité, ce qui est moins évident avec un grand nombre de communes fusionnantes.

Le deuxième enseignement est une sur-représentation des fusions plus nombreuses pour les néotoponymies basées sur une innovation. On se retrouve ici à l'autre bout du spectre avec, dans le cas de fusions de nombreuses communes, une volonté d'éviter l'hégémonie de l'une d'entre elles et le choix, alors, d'un terme ne faisant pas explicitement référence à une ancienne commune.

Certains types particuliers comme l'unification ou les mots-valises sont quasiment exclusivement cantonnés à des communes nouvelles ne dépassant pas trois communes fusionnantes.

La dynamique est moins linéaire pour la Confirmation, dépendant davantage des sous-catégories avec une présence plus nette, par exemple, des confirmations avec troncatures et adjonctions dans les communes nouvelles de taille assez importante (4 à 10 communes fusionnantes). Cette catégorie mérite donc une analyse plus approfondie.

Quelles sont les caractéristiques des communes qui imposent leur nom ? De manière très large, c'est la commune chef-lieu qui donne son nom : seul le type (12) n'étant pas dans ce cas (et son effectif est très faible). On peut  donc s'interroger sur le profil de la commune chef-lieu.

Quelles sont les caractéristiques de la commune qui donne son nom ? La commune chef-lieu est-elle :

```{r La commune donnant son nom est-elle la plus peuplee, echo = FALSE}

# On crée un tableau avec les communes chefs-lieu
geomChefLieuNT <- subset(geomfus2011NT, ChefLieu == "O")


# On fait d'abord le test pour l'ensemble des communes nouvelles ------
# On crée un tableau des communes fusionnantes pour l'occasion
pourcalcul <- geomfus2011NT

# On recherche, pour toutes les communes fusionnantes (regroupées par nouveau code commune) le maximum de population
# by(data,INDEX,FUN) applique FUN au tableau de données data découpé via INDEX
geomChefLieuNT$MaxPopComNvlle <- by(pourcalcul$P09_POP, INDICES = pourcalcul$CODGEO_new, function(x) max(x))
# On note si la commune devenue chef-lieu (celle qui est dans ce tableau) est la commune la plus importante
geomChefLieuNT$ChefLieuMaxPop <- ifelse(geomChefLieuNT$P09_POP == geomChefLieuNT$MaxPopComNvlle, TRUE, FALSE)
# Combien de chef-lieu des communes nouvelles étaient les plus peuplées ?
a <- table(geomChefLieuNT$ChefLieuMaxPop)

# Même chose pour la surface
geomChefLieuNT$MaxSuperfComNvlle <- by(pourcalcul$Superf, INDICES = pourcalcul$CODGEO_new, function(x) max(x))
# On note si la commune devenue chef-lieu (celle qui est dans ce tableau) est la commune la plus importante
geomChefLieuNT$ChefLieuMaxSuperf <- ifelse(geomChefLieuNT$Superf == geomChefLieuNT$MaxSuperfComNvlle, TRUE, FALSE)
# Combien de chef-lieu des communes nouvelles avaient le Potentiel financier le plus important ?
b <- table(geomChefLieuNT$ChefLieuMaxSuperf)

# Même chose pour le potentiel financier (Stock)
geomChefLieuNT$MaxPotFinComNvlle <- by(pourcalcul$P11_POT_FIN, INDICES = pourcalcul$CODGEO_new, function(x) max(x))
# On note si la commune devenue chef-lieu (celle qui est dans ce tableau) est la commune la plus importante
geomChefLieuNT$ChefLieuMaxPotFin <- ifelse(geomChefLieuNT$P11_POT_FIN == geomChefLieuNT$MaxPotFinComNvlle, TRUE, FALSE)
# Combien de chef-lieu des communes nouvelles avaient le Potentiel financier le plus important ?
c <- table(geomChefLieuNT$ChefLieuMaxPotFin)

# Même chose pour le potentiel financier par habitant
geomChefLieuNT$MaxPotFinRTComNvlle <- by(pourcalcul$P11_POT_FIN_RT, INDICES = pourcalcul$CODGEO_new, function(x) max(x))
# On note si la commune devenue chef-lieu (celle qui est dans ce tableau) est la commune la plus importante
geomChefLieuNT$ChefLieuMaxPotFinRT <- ifelse(geomChefLieuNT$P11_POT_FIN_RT == geomChefLieuNT$MaxPotFinRTComNvlle, TRUE, FALSE)
# Combien de chef-lieu des communes nouvelles avaient le Potentiel financier le plus important ?
d <- table(geomChefLieuNT$ChefLieuMaxPotFinRT)

tableau <- data.frame(rbind(a, b, c, d))
tableau$TRUE_RT <- round(tableau$TRUE./(tableau$FALSE.+tableau$TRUE.)*100, 1)
tableau$FALSE_RT <- round(tableau$FALSE./(tableau$FALSE.+tableau$TRUE.)*100, 1)
tableau <- tableau [, c("TRUE.", "TRUE_RT", "FALSE.", "FALSE_RT")]
colnames(tableau) <- c(" OUI ", " OUI (%) ", " NON ", " NON (%) ")
row.names(tableau) <- c("- la plus peuplée", "- la plus étendue","- avec le potentiel financier le plus important (stock)", "- avec le potentiel financier par habitant le plus important  ")

kable (tableau, caption = "Les caractéristiques de la commune chef-lieu (toutes CN)")

# On sélectionne ensuite uniquement les communes répondant au type 1, sans le sous-type 12. ----
geomChefLieuNT <- subset(geomChefLieuNT, NTsimpl == "Confirmation (1)" & Neotoponymie != "12")
# On crée un tableau des communes fusionnantes pour l'occasion
pourcalcul <- subset(geomfus2011NT, NTsimpl == "Confirmation (1)" & Neotoponymie != "12")

# On recherche, pour toutes les communes fusionnantes (regroupées par nouveau code commune) le maximum de population
# by(data,INDEX,FUN) applique FUN au tableau de données data découpé via INDEX
geomChefLieuNT$MaxPopComNvlle <- by(pourcalcul$P09_POP, INDICES = pourcalcul$CODGEO_new, function(x) max(x))
# On note si la commune devenue chef-lieu (celle qui est dans ce tableau) est la commune la plus importante
geomChefLieuNT$ChefLieuMaxPop <- ifelse(geomChefLieuNT$P09_POP == geomChefLieuNT$MaxPopComNvlle, TRUE, FALSE)
# Combien de chef-lieu des communes nouvelles étaient les plus peuplées ?
a2 <- table(geomChefLieuNT$ChefLieuMaxPop)

# Même chose pour la surface
geomChefLieuNT$MaxSuperfComNvlle <- by(pourcalcul$Superf, INDICES = pourcalcul$CODGEO_new, function(x) max(x))
# On note si la commune devenue chef-lieu (celle qui est dans ce tableau) est la commune la plus importante
geomChefLieuNT$ChefLieuMaxSuperf <- ifelse(geomChefLieuNT$Superf == geomChefLieuNT$MaxSuperfComNvlle, TRUE, FALSE)
# Combien de chef-lieu des communes nouvelles avaient le Potentiel financier le plus important ?
b2 <- table(geomChefLieuNT$ChefLieuMaxSuperf)

# Même chose pour le potentiel financier (Stock)
geomChefLieuNT$MaxPotFinComNvlle <- by(pourcalcul$P11_POT_FIN, INDICES = pourcalcul$CODGEO_new, function(x) max(x))
# On note si la commune devenue chef-lieu (celle qui est dans ce tableau) est la commune la plus importante
geomChefLieuNT$ChefLieuMaxPotFin <- ifelse(geomChefLieuNT$P11_POT_FIN == geomChefLieuNT$MaxPotFinComNvlle, TRUE, FALSE)
# Combien de chef-lieu des communes nouvelles avaient le Potentiel financier le plus important ?
c2 <- table(geomChefLieuNT$ChefLieuMaxPotFin)

# Même chose pour le potentiel financier par habitant
geomChefLieuNT$MaxPotFinRTComNvlle <- by(pourcalcul$P11_POT_FIN_RT, INDICES = pourcalcul$CODGEO_new, function(x) max(x))
# On note si la commune devenue chef-lieu (celle qui est dans ce tableau) est la commune la plus importante
geomChefLieuNT$ChefLieuMaxPotFinRT <- ifelse(geomChefLieuNT$P11_POT_FIN_RT == geomChefLieuNT$MaxPotFinRTComNvlle, TRUE, FALSE)
# Combien de chef-lieu des communes nouvelles avaient le Potentiel financier le plus important ?
d2 <- table(geomChefLieuNT$ChefLieuMaxPotFinRT)

tableau2 <- data.frame(rbind(a2, b2, c2, d2))
tableau2$TRUE_RT <- round(tableau2$TRUE./(tableau2$FALSE.+tableau2$TRUE.)*100, 1)
tableau2$FALSE_RT <- round(tableau2$FALSE./(tableau2$FALSE.+tableau2$TRUE.)*100, 1)
tableau2 <- tableau2 [, c("TRUE.", "TRUE_RT", "FALSE.", "FALSE_RT")]
colnames(tableau2) <- c(" OUI ", " OUI (%) ", " NON ", " NON (%) ")
row.names(tableau2) <- c("- la plus peuplée", "- la plus étendue","- avec le potentiel financier le plus important (stock)", "- avec le potentiel financier par habitant le plus important  ")

kable (tableau2, caption = "Les caractéristiques de la commune chef-lieu (type 1 Confirmation)")

# On combine les deux tableaux ----
tableautot <- cbind (tableau, tableau2)
kable(tableautot, caption = "Les caractéristiques de la commune chef-lieu") %>%
  kableExtra::add_header_above(c(" " = 1, "Toutes communes nouvelles" = 4, "Néotoponyme de type 1 (Confirmation" = 4))

```

Généralement, la commune qui donne son nom est donc bien la plus peuplée, la plus étendue et la plus riche, même si la différence la plus nette est bien en lien avec la démographie.
De la même manière, on peut faire un constat similaire pour le type 22 : ce sont globalement les communes les plus importantes d'un point de vue démographique qui sont les plus représentées dans le nouveau nom. On a donc bien, dans la néotoponymie, la traduction des rapports de forces à l'occasion de la création des communes nouvelles.

><p class="comment"> Commentaire GB : Je trouverais vraiment intéressant d'utiliser ici les éléments sur le ZAU pour expliciter les contextes, ou non, de confirmation : ils varient beaucoup en fonction des distinctions urbains/rural/périurbain etc. Cela permettrait d'approfondir la dimension géopolitique de la problématique 1a.
Cf. 8.7 plus bas.
</p>



#  4 Des choix plus fréquemment à la recherche de consensus et de neutralité que de mobilisation identitaire (problématiques 1c, 2a, 2b, 2c, 2d, 2e)
Nous avons pu voir que les néotoponymes faisant référence, avant tout, à une commune dominant l'ensemble territorial étaient la première tendance. Face à cela, un certain nombre de stratégies ont pu être développées pour éviter un déséquilibre dans les références aux anciennes communes. Ces stratégies se retrouvent en particulier dans les différents types faisant intervenir de l'innovation. Il s'agit, évidemment, du type 3 mais également des cas où l'adjonction d'un terme nouveau permet de tempérer une éventuelle hégémonie symbolique.

La grande diversité des toponymes du type "Innovation" nous a poussé à préciser, pour chaque commune concernée, le type d'innovation qui était utilisée. Cette catégorisation a été faite pour tous les thèmes faisant intervenir de l'innovation, à savoir 11, 13, 23, 3, 42 et 51[^notetypoinnovation].

```{r Presentation des types innovations, echo = FALSE}
type <- c("Paysage", "Eau", "Région", "Invention", "Relief", "Patrimoine", "Village", "Promotion", "Équipement", "Banalité", "Commune nouvelle", "R°", "Bocage", "Grand")
explication <- c(
  "Noms communs tels que : Val, Vallée, Pays, Terres, le-Lac..., sur Mer, Porte de...", 
  "Nom propre de fleuve, rivière, éventuellement lac.", 
  "Utilisation du nom d'une région (ou d'un ensemble régional) nettement plus vaste que la commune nouvelle. Par exemple le Bugey ou Anjou va être considéré comme une région alors que Haut-Valromey va être considéré comme un massif et donc classé dans Relief).", 
  "Quand le terme est complètement inventé, qu'il n'est pas un toponyme déjà utilisé pour une autre entité spatiale. Ex. : Valambray, « Val, racine de Val-ès-Dunes, la communauté de communes ; ambre pour la couleur blonde des céréales, et Bray pour la culture et l'herbage. » https://www.ouest-france.fr/normandie/poussy-la-campagne-14540/la-commune-nouvelle-s-appellera-valambray-4583215 ou lorsque des contractions sont inventées : Aurseulles pour Aure et Seulles, deux rivières, ou encore noms communs type Belle Vie en Auge)", 
  "Utilisation d'un nom propre faisant référence à un relief (sommet , massif, gorges, forêts éventuellement).",
  "Utilisation d'un terme faisant référence au patrimoine, plutôt historique type Formigny La Bataille ou patrimoine culturel, voire ancien nom.",
  "Utilisation du terme « Village », au singulier ou au pluriel.",
  "Mise en avant d'un toponyme existant, faisant référence à un lieu plus restreint (par exemple un hameau à la limite des communes fusionnantes).",
  "Noms propres : type La Hague, Aime-La Plagne",
  "Ajout d'un terme faisant référence à une banalité. Exemples : moulins, ponts.",
  "Utilisation du terme de « Commune nouvelle » ou seulement « Nouvelle ».",
  "Régionalisation du nom (Malesherbois par exemple)",
  "Utilisation du terme de « Bocage ».",
  "Utilisation du terme « Grand »."
)
explications <- data.frame(type, explication)
rm(type, explication)
```


```{r Tableaux statistique sur les innovations}
## Création d'un tableau avec uniquement les communes fusionnantes concernées par l'innovation
NTInnoComFus<- geomfus2011NT[ which (geomfus2011NT$Neotoponymie == "11"
                                |geomfus2011NT$Neotoponymie == "13"
                                |geomfus2011NT$Neotoponymie == "23"
                                |geomfus2011NT$Neotoponymie == "3"
                                |geomfus2011NT$Neotoponymie == "42"
                                |geomfus2011NT$Neotoponymie == "51"), ]

# Création d'un tableau avec uniquement les communes nouvelles concernées par l'innovation
NTInnoComNvlles <- geomCN_newNT[ which (geomCN_newNT$Neotoponymie == "11"
                                |geomCN_newNT$Neotoponymie == "13"
                                |geomCN_newNT$Neotoponymie == "23"
                                |geomCN_newNT$Neotoponymie == "3"
                                |geomCN_newNT$Neotoponymie == "42"
                                |geomCN_newNT$Neotoponymie == "51"), ]
# Ou plus rapide
# NTInnoComNvlles <- subset(NTInnoComFus, ChefLieu == "O")
# On enlève les géométries
NTInnoComFus<- st_set_geometry(NTInnoComFus, NULL)
NTInnoComNvlles <- st_set_geometry(NTInnoComNvlles, NULL)

# On remplace par NA lorsqu'il n'y a pas de valeur
NTInnoComNvlles$NTInnoTypo[NTInnoComNvlles$NTInnoTypo %in% ""] <- NA # Normalement il n'y en a pas
NTInnoComNvlles$NTInnoTypo2[NTInnoComNvlles$NTInnoTypo2 %in% ""] <- NA

# Pour avoir les occurrences d'innovation (brutes), ordonnées
NTInnoResultBruts <- data.frame(sort(table(NTInnoComFus$NTInnoBrute), decreasing = TRUE))
colnames(NTInnoResultBruts) <- c("Élément rajouté (brut)", "Fréquence")

# Compter les types d'innovation, à la fois dans la colonne NTInnoTypo et NTInnoTypo2.
Valeurabs <- sort(table(unlist(NTInnoComNvlles[, c("NTInnoTypo", "NTInnoTypo2")])), decreasing = TRUE)
# On regarde les pourcentages en fonction du nombre d'innovations néotoponymiques
Pourcentage<- sort(round(table(unlist(NTInnoComNvlles[, c("NTInnoTypo", "NTInnoTypo2")])) / nrow(NTInnoResultBruts) * 100, 2), decreasing = TRUE) # en %
# On regarde les pourcentages en fonction du nombre de communes nouvelles ayant innové
Pourcentage2<- sort(round(table(unlist(NTInnoComNvlles[, c("NTInnoTypo", "NTInnoTypo2")])) / nrow(NTInnoComNvlles) * 100, 2), decreasing = TRUE) # en %
# On regarde les pourcentages en fonction du nombre total de communes nouvelles
Pourcentage3<- sort(round(table(unlist(NTInnoComNvlles[, c("NTInnoTypo", "NTInnoTypo2")])) / nrow(geomCN_newNT) * 100, 2), decreasing = TRUE) # en %

# On reporte tout cela dans un tableau
NTInnoTypoAjouts <- data.frame(cbind(Valeurabs, Pourcentage, Pourcentage2, Pourcentage3))
NTInnoTypoAjouts$TypeInno <- row.names(NTInnoTypoAjouts) # On rajoute le type pour la lisibilité du tableau
NTInnoTypoAjouts <- NTInnoTypoAjouts[, c(length(NTInnoTypoAjouts), 1:(length(NTInnoTypoAjouts)-1))] # On modifie l'ordre du tableau


```

[^notetypoinnovation]: `r nrow(NTInnoComNvlles)` communes nouvelles sont concernées par une innovation dans la toponymie (à savoir un élément ne se retrouvant dans aucun des noms des communes fusionnantes). La somme des types recensés dans le tableau (`r sum(NTInnoTypoAjouts$Valeurabs)`) est plus importante car une même innovation (ou chaque partie d'une innovation composite) a pu être classée, en même temps, dans deux types différents.

```{r Realisation du tableau de sortie, echo = FALSE}
tableau <- merge(NTInnoTypoAjouts, explications, by.x = "TypeInno", by.y = "type")
tableau <- tableau[order(tableau$Valeurabs, decreasing = TRUE),]
Total <- c("TOTAL", sum(tableau$Valeurabs), sum(tableau$Pourcentage), sum(tableau$Pourcentage2), "")
tableau <- rbind (tableau, Total)
colnames(tableau) <- c("Type d'innovation", "Nombre de communes nouvelles concernées", "Pourcentage en fonction du nombre d'innovations", "Pourcentage en fonction du nombre de communes nouvelles ayant innové", "Pourcentage en fonction du nombre de communes nouvelles", "Explication du type")
kable(tableau, row.names = FALSE, caption = "Les innovations dans les noms des communes nouvelles") %>%
  row_spec(15, bold = T) %>%
  kable_styling(full_width = F)

```

Ces données permettent de mettre en avant de très fréquentes références aux éléments paysagers en général. Il peut s'agir de référence à des ensembles assez vagues (Porte, Val, Pays) ou à des éléments hydrographiques en particulier. Les éléments les plus importants sont ensuite de l'ordre du commun : termes paysagers assez usuels ou non spécifique au territoire concerné (Villages, Commune nouvelle, Bocage...).

La prise en compte de l'ensemble de ces éléments révèle souvent une faible profondeur historique ou d'identification à ces toponymes. Plutôt qu'un élément patrimonial réellement unificateur, il apparaît que les préférences sont souvent allées à des termes assez génériques et consensuels, pour ne pas dire lisses. Deux raisons peuvent être envisagées pour expliquer ces toponymes très descriptifs. D'une part, la question de la rapidité du choix est importante, concernant parfois des communes avec des ressources peu développées (pas de personnel dédié à la communication ou pouvant effectuer des recherches archivistiques, nous l'avons dit). D'autre part, les communes nouvelles ont souvent été présentées comme des "mariages de raison", sans qu'il n'y ait systématiquement un lien évident et exclusif entre les communes fusionnantes. Par conséquent, la recherche de dénominateurs communs s'est souvent orientée vers des éléments paysagers partagés entre les participants.

Un exemple typique de cette volonté est le rajout, souvent dans le cas d'un processus général de confirmation, d'un terme de région au nom d'une commune (le chef-lieu le plus souvent) : c'est le cas de Baugé-en-Anjou, résultant de la fusion de Baugé avec quinze autres communes. On est bien ici dans une logique plutôt d'uniformisation que de référence à un toponyme spécifique au groupe se rassemblant.


```{r Pour extraire des cas specifiques, eval = TRUE, echo = FALSE}
# Si on veut des tableaux ou des variables spécifiques pour un type

# Création d'un tableau pour un type particulier de nouvelles toponymies
NTInnoEquipement <- subset (NTInnoComNvlles, NTInnoComNvlles$NTInnoTypo %in% "Équipement" |
                              NTInnoComNvlles$NTInnoTypo2 %in% "Équipement" )
NTInnoPatrimoine <- subset (NTInnoComNvlles, NTInnoComNvlles$NTInnoTypo %in% "Patrimoine" |
                              NTInnoComNvlles$NTInnoTypo2 %in% "Patrimoine" )
NTInnoPatrEquip <- subset (NTInnoComNvlles,
                           NTInnoComNvlles$NTInnoTypo %in% "Patrimoine" |
                             NTInnoComNvlles$NTInnoTypo2 %in% "Patrimoine" |
                             NTInnoComNvlles$NTInnoTypo %in% "Équipement" |
                             NTInnoComNvlles$NTInnoTypo2 %in% "Équipement" )
ComFusPatrEquip <- subset (geomfus2011NT,
                           geomfus2011NT$NTInnoTypo %in% "Patrimoine" |
                             geomfus2011NT$NTInnoTypo2 %in% "Patrimoine" |
                             geomfus2011NT$NTInnoTypo %in% "Équipement" |
                             geomfus2011NT$NTInnoTypo2 %in% "Équipement" )
#NTInnoPatrEquip$Explication

# Ou intégration dans une nouvelle colonne
NTInnoComNvlles$Equipement[NTInnoComNvlles$NTInnoTypo %in% "Équipement" |
                                  NTInnoComNvlles$NTInnoTypo2 %in% "Équipement"] <- "OUI"
NTInnoComNvlles$Equipement[is.na(NTInnoComNvlles$Equipement)] <- "NON"

NTInnoComNvlles$Bocage[NTInnoComNvlles$NTInnoTypo %in% "Bocage" |
                              NTInnoComNvlles$NTInnoTypo2 %in% "Bocage"] <- "OUI"
NTInnoComNvlles$Bocage[is.na(NTInnoComNvlles$Bocage)] <- "NON"

# Pour sortir tous les cas qui correspondent à un motif particulier
motif <- "Saint"
testnonefficient <- subset (NTInnoComNvlles, NTInnoComNvlles$NTInnoBrute %in% motif) # Ne marche pas si le motif n'est pas la totalité de la valeur
testquifonctionne <- NTInnoComNvlles[grep (pattern = motif, NTInnoComNvlles$NTInnoBrute, value = FALSE),]

```


Deux types d'innovations font eux davantage référence à un élément très spécifique aux communes fusionnantes : c'est le cas des équipements et de référence à un patrimoine commun. 

Ces situations se sont révélées relativement peu fréquentes : seules `r nrow(NTInnoPatrEquip)` communes nouvelles l'ont utilisé, représentant `r nrow(ComFusPatrEquip)` communes fusionnantes. Dans cette catégorie sont présents des toponymes d'une renommée variable : de La Hague à Courchevel, en passant par Souleuvre que le site de la commune de Souleuvre-en-Bocage (Calvados) présente comme "la base européenne de saut à l’élastique, dont la renommée dépasse désormais largement les frontières du département du Calvados" ([Souleuvreenbocage.fr](https://www.souleuvreenbocage.fr/souleuvre-en-bocage/)). Une diversité de références sont également mobilisé : du nom d'un canal comme Aubessagne (Hautes-Alpes) à la référence à une ancienne voie romaine à Beauce la Romaine (Loir-et-Cher) en passant par le nom d'un ancien saint patron à Saint Martin de l'If (Seine-Maritime). Dans plusieurs des cas où une référence patrimoniale a été choisie, les archives ont été consultées pour retrouver d'anciens toponymes (anciens noms de la commune par exemple) ou un passé commun (La Baronnie, dans l'Eure, constituée de communes ayant appartenu à une même baronnie aux XIIIe-XVe siècles). 

La comparaison de la présence de certains motifs avant ou après la fusion nous donne encore d'autres éléments, présentés dans le tableau suivant[^tableau_av_ap].


```{r Comparaison occurrences plusieurs motifs avant_apres, eval = TRUE}
# On sélectionne ici le motif textuel qu'on souhaite tester
motifs <- c("Saint", "Val", "Porte", "Pays", "Mont", "nouvelle", "Nouvelle")
Results <- data.frame()
# NB : possible d'ignorer la casse dans grep avec ignore.case=TRUE mais cela dérange pour certains motifs, bien que ce serait utile pour nouvelle/Nouvelle.
for (i in motifs) { # Pour chaque motif sélectionné
motiftest <- as.character(i)
# Compter les termes liés aux saints dans le LIBGEO_new et LIBGEO
a <- length(grep (pattern = motiftest, geomfus2011NT$LIBGEO, value = TRUE)) # Nombre d'occurrence du motif testé dans les noms des communes fusionnantes
b <- length(grep (pattern = motiftest, geomCN_newNT$LIBGEO_new, value = TRUE)) # Nombre d'occurrence du motif testé dans les noms des communes nouvelles

c <- round(100 * length(grep (pattern = motiftest, geomfus2011NT$LIBGEO, value = TRUE)) / nrow(tabprimo), 2) # Pourcentage d'occurrence du motif testé dans les noms des communes fusionnantes en fonction du nombre de communes fusionnantes
c <- paste(c, " %")
d <- round(100 * length(grep (pattern = motiftest, geomCN_newNT$LIBGEO_new, value = TRUE)) / nrow(geomCN_newNT), 2) # Pourcentage d'occurrence du motif testé dans les noms des communes nouvelles en fonction du nombre de communes nouvelles
d <- paste(d, " %")

e <- length(grep (pattern = motiftest, NTInnoComNvlles$NTInnoBrute, value = TRUE)) # Nombre d'occurrence du motif testé dans les innovations des communes nouvelles
f <- round(100 * length(grep (pattern = motiftest, NTInnoComNvlles$NTInnoBrute, value = TRUE)) / nrow(NTInnoComNvlles), 2) # Pourcentage d'occurrence du motif testé dans les innovations des communes nouvelles en fonction du nombre de communes nouvelles ayant innové
f <- paste(f, " %") 

g <- grep (pattern = motiftest, NTInnoComNvlles$NTInnoBrute, value = TRUE) # Les cas concernés
h <- g[1:5] # On ne sélectionne que les premières valeurs pour permettre un tableau bien lisible
h <- h[! is.na(h)]
h <- paste(h, collapse = ", ")
g <- paste(g, collapse = ", ")

j <- grep (pattern = motiftest, NTInnoComNvlles$LIBGEO_new, value = TRUE) # Les cas concernés
k <- j[1:5]
k <- k[! is.na(k)]
j <- paste(j, collapse = ", ")
k <- paste(k, collapse = ", ")


l <- length(grep (pattern = motiftest, geomfus2011NT$LIBGEO_new, value = TRUE)) # Nombre d'occurrence du motif testé dans les noms choisis par les communes fusionnantes
m <- round(100 * length(grep (pattern = motiftest, geomfus2011NT$LIBGEO_new, value = TRUE)) / nrow(geomfus2011NT), 2) # Pourcentage d'occurrence du motif testé dans les noms choisi par les communes fusionnantes en fonction du nombre de communes fusionnantes
m <- paste(m, " %")

n <- length(grep (pattern = motiftest, dataNfus$LIBGEO_new, value = TRUE)) # Nombre d'occurrence du motif testé dans les noms choisis par les communes fusionnantes
o <- round(100 * length(grep (pattern = motiftest, dataNfus$LIBGEO_new, value = TRUE)) / nrow(dataNfus), 2) # Pourcentage d'occurrence du motif testé dans les noms choisi par les communes fusionnantes en fonction du nombre de communes fusionnantes
o <- paste(o, " %")

# Combien de communes avaient ce motif mais l'ont conservé, perdu ou gagné ?
# On crée un tableau regroupant les communes fusionnantes ayant le motif dans leur nom initial
tabmotif <- geomfus2011[grep (pattern = motiftest, geomfus2011$LIBGEO, value = FALSE),]
p <- length(grep (pattern = motiftest, tabmotif$LIBGEO_new, value = TRUE)) # Nombre de communes l'ayant conservé
q <- a - p # Nombre de communes l'ayant perdu (nombre de communes qui l'avaient au départ moins celles qui l'ont encore à l'arrivée)
r <- l - p  # Nombre de communes l'ayant gagné (nombre de communes fusionnantes qui ont le motif à l'arrivée moins celles qui l'ont conservé)


resultspartiels <- c(i, n, o, a, c, l, m, b, d, e, f, p, q, r, k, j, h, g)

Results <- rbind(Results, resultspartiels, stringsAsFactors = FALSE)
rm(resultspartiels, tabmotif, a, b, c, d, e, f, g, h, j, k, l, m, n, o, p, q, r)

}

# Pour une seule ligne d'identifiants de colonnes
colnames(Results) <- c("Motif testé",  "Nombre d'occurrences dans les communes non fusionnantes", "Pourcentage d'occurrences dans les communes non fusionnantes", "Nombre d'occurrences dans les noms des communes fusionnantes (nom initial)", "Pourcentage d'occurrences dans les noms des communes fusionnantes (nom initial)", "Nombre d'occurrences dans les noms des communes fusionnantes (nom choisi)", "Pourcentage d'occurrences dans les noms des communes fusionnantes (nom choisi)", "Nombre d'occurrences dans les noms des communes nouvelles", "Pourcentage d'occurrences dans les noms des communes nouvelles", "Nombre d'occurrences dans les innovations des communes nouvelles", "Pourcentage d'occurrences dans les innovations des communes nouvelles", "Nombre de communes l'ayant conservé", "Nombre de communes l'ayant perdu", "Nombre de communes l'ayant gagné", "Exemples", "Tous les cas", "Exemples d'innovations parmi cas concernés", "Toutes les innovations des cas concernés")

tableau <- Results[, c(1:(length(Results)-3))]

# Pour deux lignes
colnames(tableau) <- c("Motif testé", "Nombre", "Pourcentage", "Nombre", "Pourcentage", "Nombre", "Pourcentage", "Nombre", "Pourcentage", "Nombre", "Pourcentage",  "conservé", "perdu", "gagné", "Exemples de noms de communes nouvelles")

kable(tableau, digits = 2, caption = "Étude de quelques motifs avant et après fusion") %>%
 kableExtra::add_header_above(c(" " = 1, "Communes non fusionnantes" = 2, "Communes fusionnantes (nom initial)" = 2, "Communes fusionnantes (nom choisi)" = 2, "Communes nouvelles (nom choisi)" = 2, "Communes nouvelles ayant innové" = 2, "Nombre de communes l'ayant :" = 3, " " = 1)) %>%
#  row_spec(15, bold = T) %>%
  kable_styling(full_width = F) %>%
  kable_styling(bootstrap_options = c("striped", "hover", "condensed"))
```

><p class="comment"> Commentaire GB : Je trouve chaque chiffre du tableau potentiellement intéressant mais peut-être est-il trop grand ? Quelles valeurs seraient les moins utiles ?
</p>

[^tableau_av_ap]: Celui-ci se lit de la manière suivante : Pour le motif "Saint", il se retrouve dans le nom de 4350 communes non fusionnantes (12,91 % de ces dernières). Si on prend les communes fusionnantes avant la fusion, 414 (16,48 % de l'ensemble) l'avaient dans leur nom. Après la fusion, le motif "Saint" se retrouve dans 194 communes fusionnantes (7,72 % de ce groupe) s'étant regroupées en 74 communes nouvelles (9,54 % de cet ensemble). D'autre part, dans 3 cas (0,77 % des communes nouvelles), ce motif "Saint" est une innovation (ne se trouvait dans le nom d'aucune des communes fusionnantes concernées). Enfin, à l'échelle des communes fusionnantes, seules 87 avaient déjà ce motif dans leur nom et l'ont conservé ; pour 107 autres communes, il s'agit d'une nouveauté, tandis que 327 l'ont perdu.

Certains motifs peuvent connaître une diminution de leur présence, mais sans pour autant disparaître. C'est le cas du motif "Saint" (fonctionne aussi pour "Saints" et "Sainte"), pour lequel on remarque que le pourcentage d'occurrence a diminué dans les néotoponymes, mais sans qu'on puisse parler de disparition : on passe de 16,5 % à 9,5 % sur l'ensemble. On observe même trois cas (représentant un pourcentage certes très limité, moins de 1 %) où le nom de la commune nouvelle a fait intervenir le motif "Saint" alors qu'il n'était pas présent auparavant et une proportion très proche de celles des communes non fusionnantes (12 %).

D'autre part, il ne faut pas perdre de vue que la présence de ce motif, même en proportion réduite, signifie parfois sa diffusion à des communes qui ne l'avaient pas auparavant : c'est particulièrement le cas de motifs comme "Val" ou "Mont" mais également pour Saint : il est désormais présent dans le nom de 74 communes nouvelles (d'ailleurs souvent type 1 ou 2, jamais des types 3) et pour 107 des communes fusionnantes concernées, ce nom est une nouveauté.

On remarque, sur ces motifs, la croissance importante de référence à des reliefs (Val, Mont), montrant encore une fois le fort recours à des éléments de description, mais qui permettent aussi d'englober des communes considérant appartenir à un même ensemble régional sans pour autant avoir de dénomination spécifique. On est bien ici dans une logique de banalisation et d'uniformisation plutôt que d'une valorisation fréquente d'un bonus identitaire évident (problématique 2f).

><p class="comment"> Commentaire GB : Il est possible de faire ce test pour à peu près n'importe quel motif. Quels autres motifs serait-il intéressant de faire apparaître ?
</p>

Concernant la disparition de mots de patois, le cas de la Bretagne a été pointé dans certains articles de presse ou blogs régionaux (@2017, @ayb2017). Dans les faits, cette crainte, fondée principalement sur un cas (Brignogan-Plage et Plounéour-Trez ayant fusionné en Plounéour-Brignogan-plages, faisant disparaître la traduction bretonne de plage), ne paraît pas se retrouver dans de nombreuses autres situations. Certaines communes nouvelles viennent même s'inscrire en faux avec le choix d'une dénomination basée sur les langues régionales. On peut prendre pour exemple la commune de Maen-Roch (fusion de Saint-Brice-en-Coglès et Saint-Étienne-en-Coglès). Ce choix est intéressant à plus d'un titre : tout d'abord, car il s'est fait en plusieurs étapes avec la possibilité pour les habitants de proposer des noms, puis une commission d'élus a sélectionné six noms, qui ont été d'abord soumis aux conseils municipaux, les trois noms ayant emporté le scrutin ont, enfin, été soumis pour consultation aux habitants (le nom arrivé en tête aux conseils municipaux a été le même chez les habitants). On retrouve donc les différentes étapes que nous évoquions plus haut. Ensuite, les trois choix proposés au final sont, de fait, tous à l'encontre des recommandations de la Commission Nationale de Toponymie à savoir : Hauts-de-Bretagne (Maen-Roch se situe proche de la Normandie, soit dans la région dite de "Haute Bretagne", mais sans la dominer), Coglance (contraction de deux noms de rivières, Coglès et Loisance, ce nom n'a donc pas de signification propre) et Maen-Roch, qui est bien dans la logique descriptive mais sans historicité et avec une pointe de redondance puisque Maen signifie "pierre" en breton et Roch signifie "roche" en gallo (langue romane présente dans la moitié ouest de la Bretagne).

Ainsi, au vu des données concernant les communes nouvelles en Bretagne, il paraît abusif de considérer que ce mouvement aurait une tendance profonde à faire disparaître les toponymes bretons.

Dans d'autres contextes également, les langues régionales ont été utilisées pour décrire les paysages. Par exemple, en Lozère, la commune de Cans et Cévennes a bâti son nom à partir de la référence à la région et au terme "cans" signifiant "petite montagne" ou encore la commune de Illtal (Haut-Rhin), construite à partir du nom d'un cours d'eau et de "tal" signifiant "vallée" en alémanique.

```{r Cas Bretagne, eval = FALSE, echo = FALSE}
testBretagneFus <- subset(geomfus2011NT, REG == "53" & FUSION == "OUI") # Communes fusionnantes de Bretagne
summary(testBretagneFus$Neotoponymie)

# On enlève les communes de type 20 (pas de disparition)
testBretagneFus <- subset(testBretagneFus, Neotoponymie != "20")
```


On peut ici comparer la longueur moyenne du nom des communes avant puis après la fusion.
Utilisation pour cela du package *stringr*.
```{r Longueur des noms}
tabprimo$length_LIBGEO <- str_length(tabprimo$LIBGEO)
tabprimo$length_LIBGEO_new <- str_length(tabprimo$LIBGEO_new)
tabprimo$length_LIBGEO_diff <- tabprimo$length_LIBGEO_new - tabprimo$length_LIBGEO

table_length <- rbind(summary(str_length(tabprimo$LIBGEO)),
                      summary(str_length(tabprimo$LIBGEO_new)),
                      summary(tabprimo$length_LIBGEO_diff))
row.names(table_length) <- c("Nom avant fusion (A)", "Nom après fusion (B)", "Différence (A-B)")


kable(table_length)



```
Entre 2012 et 2021, on observe que si les noms ont en moyenne été allongés par le passage en commune nouvelle, ce n'est pas quelque chose de systématique ni qui aurait un impact très important lorsqu'il y en a un.

#  Conclusion (problématique 4)

Pour mettre en perspective les spécificités de la néotoponymie des communes nouvelles, il est possible de s'appuyer sur des études s'appuyant sur des contextes similaires. Concernant les changements de nom de communes françaises avant 2007 (changement de nom généralement sans changement de périmètre), le bilan montrait des transformations souvent axées sur des enjeux économiques, voire marketing et stratégiques, en tant que signaux envoyés, vecteurs de communication (@delattre2007). À propos des espaces de coopération intercommunale, l'étude des noms des EPCI a mis en exergue des choix de noms qui pourraient être un atout de visibilité voire de performance économique (@bailly2008), constat repris également pour le nom des pôles d'excellence rural mais voyant, à ses côtés, qu'"émergerait un mode de développement patrimonial, qui mobilise des ressources territoriales spécifiques" (@landel2008). En revanche, en 2015, l'étude des noms de cantons montrait des choix souvent basés sur des rivières, des éléments de reliefs voire des noms purement descriptifs et anonymes basés sur des noms communs (@brunet2015). Dans le cadre des communes fusionnées en Suisse, les cantons ayant été souvent assez directifs dans leurs consignes de choix de nom, "moins d’un toponyme sur cinq est un toponyme communal véritablement nouveau." (@destrem2016) avec une "archi-domination" du phénomène de confirmation et, en fonction des régions, des cas de référence au patrimoine naturel ou une tendance à la juxtaposition dans le cas de la fusion de deux communes.

Cette  rapide comparaison tendrait à montrer que les néotoponymes des communes nouvelles se rapprocheraient davantage des néotoponymes d'autres territoires fusionnant : tendance à la confirmation et à la juxtaposition comme les communes fusionnantes en Suisse ainsi que tendance aux innovations basée sur des éléments généralement descriptifs, hydrographiques ou liés au relief comme les cantons en France. En revanche, le nom a moins été utilisé comme vecteur de visibilité et d'atout économique (encore qu'il l'ait été, évidemment, dans certains cas).

En Chine, l'étude des évolutions de noms de ville a montré non seulement son utilisation dans une logique de marketing territorial mais aussi ses effets induits, positifs et négatifs (@ji2017), il sera sans doute utile de mener ce type de recherches sur les effets de la néotoponymie des communes françaises, surtout alors que ce mouvement paraît promettre de se poursuivre (@bideau2020).


# _________







#  7 INUTILISÉ POUR L'INSTANT


##  | 7.1 Néotoponymie et typologie
Une typologie exploratoire des communes fusionnantes a été réalisée, aboutissant à cinq types, basés sur des critères socio-économiques (principalement classes d'âges, secteur d'emploi, taux de navetteurs). C'est celle-ci qui est utilisée ici.
```{r Neotoponymie et typologie}
# Import des données de la typologie
typo <- st_read("sorties/typo.gpkg")
# Pour identifier les communes n'ayant pas de typo
# test <- subset(merge(typo, tabprimo, by = "CODGEO", all.x = TRUE, all.y = TRUE), Groupes %in% NA)
typoSansGeom <- st_set_geometry(typo, NULL)
# Fusion des données
analyse <- merge(geomfus2011NT, typoSansGeom[, c("CODGEO", "Groupes")], by = "CODGEO")

Y<-analyse$NTsimpl
# Pour variables qualitatives
summary(Y)
X<-analyse$Groupes
summary(X)

tabcont<-table(X,Y)
tabcont # En valeur absolue
# round(100*prop.table(tabcont,margin=1),1) # Pourcentages, le total se fait par lignes
# round(100*prop.table(tabcont,margin=),1) # Pourcentages, le total se fait sur l'ensemble de la population
# round(100*prop.table(tabcont,margin=2),1) # Pourcentages, le total se fait par colonnes

test<-chisq.test(tabcont)
# test$observed
# round(test$expected,1)
# round(test$residuals,2)
test

rm(analyse)
```

On peut donc rejeter l'hypothèse d'indépendance entre des variables socio-économiques et la néotoponymie.
Notre hypothèse est que le lien statistique qu'on aperçoit est le lien entre néotoponymie et situation vis-à-vis des polarisations urbaines (cf. ZAU).





##  | 8.7 Étude du lien entre néotoponymie et ZAU
### || 8.7.1 Réalisation d'un tableau de données
On caractérise les communes nouvelles en fonction de leur composition du point de vue du Zonage en Aire Urbaine (ZAU) : si toutes les communes ont le même, quel est celui qui est majoritaire, celui de la commune chef-lieu etc.
```{r Realisation tableau data sur neotoponymie et ZAU}
extrait <- st_set_geometry(geomfus2011NT [, c("CODGEO", "LIBGEO", "CODGEO_new", "LIBGEO_new",
                                          "CATAEU2010", "NTsimpl", "ChefLieu")], NULL)

# Si on souhaite sélectionner certaines communes
extraitbis <- subset(extrait, NTsimpl == "Confirmation (1)")
extraitbis <- subset(extraitbis, CATAEU2010 == "300" | CATAEU2010 == "400")
mesCommunes <- as.character(unique(extrait$CODGEO_new))
# Si on souhaite prendre toutes les communes nouvelles
mesCommunes <- unique(geomfus2011$CODGEO_new)

# Création du tableau de résultats
resultsNT <- data.frame()

for (i in mesCommunes) { # Pour chaque identifiant des communes nouvelles sélectionnées 
  toto <- subset (extrait, CODGEO_new == i)# extraire les données des communes fusionnantes correspondant à une commune nouvelle
  ZAUChefLieu <- as.character(toto$CATAEU2010[toto$ChefLieu == "O"])
  totobis<- data.frame(table(toto$CATAEU2010))
  ZAUmax <- as.character(totobis$Var1[which.max(totobis$Freq)]) # On sélectionne la ZAU qui est la plus présente dans la commune nouvelle
  a <- c(i, ZAUChefLieu, ZAUmax
         # , as.character(extrait$LIBGEO_new[extrait$CODGEO == i]), # Seulement si on veut le LIBGEO_new
         # as.character(extrait$NTsimpl[extrait$CODGEO == i]) # Seulement si on veut le NTsimpl
         )
  resultsNT <- rbind(resultsNT,a, stringsAsFactors= FALSE) # Combiner les résultats, par lignes
  rm(a)
  rm(toto)
  rm(totobis)
  }

colnames(resultsNT) <- c("CODGEO_new", "ZAUChefLieu", "ZAUmax"
                         # ,"LIBGEO_new", "NTsimpl"
                         )
test <- subset (geomfus2011, ChefLieu == "O")
```

```{r Fusion avec tableau donnant toute composition en ZAU}
df <- extrait
df$CATAEU2010 <- as.factor(df$CATAEU2010)
results <- data.frame(matrix(ncol=10, nrow=0))
for (i in mesCommunes) { # Pour chaque identifiant de commune nouvelle, 
  toto <- subset (df, CODGEO_new == i ) # Ne garder que les communes fusionnantes y ayant participé
  a <- table(toto$CATAEU2010) # Relever les ZAU des communes fusionnantes
  results <- rbind(results,a) # Combiner les résultats, par lignes
  rm(a) # Supprimer "a"
}
colnames(results) <- c("111","112","120","211","212","221","222","300","400") # On renomme les colonnes
count_CN <- plyr::count(extrait, "CODGEO_new")
colnames(count_CN) <- c("CODGEO_new", "NbrCom")
count_CN <- cbind(count_CN, results)
count_CN$max <- apply(count_CN[, 3:11], 1, function(x) max(x, na.rm = TRUE))
# On fusionne avec le tableau précédemment obtenu
resultsNT <- merge(resultsNT, count_CN, by = "CODGEO_new")

# On identifie la variable la plus fréquente
resultsNT$NbZAUmax <- apply(resultsNT[, 3:11], 1, function(x) max(x, na.rm = TRUE))
# On note si une CN a des communes fusionnantes avec un ZAU identique
resultsNT$ZAUident <- ifelse(resultsNT$max == resultsNT$NbrCom, TRUE, FALSE)


```

```{r Fusion des resultats en un tableau}
geomCN_newNT <- merge(geomCN_newNT, resultsNT, by = "CODGEO_new")
```


### || 8.7.2 Étude globale de la néotoponymie par commune fusionnante


```{r Test Chi-2 Neotoponymie et ZAU}

Y<-geomfus2011NT$NTsimpl
# Pour variables qualitatives
summary(Y)
# Y<-cut(Y,breaks=c(quantile(Y)))
# levels(Y)<-c("Q1","Q2", "Q3", "Q4")
X<-geomfus2011NT$CATAEU2010
summary(X)

tabcont<-table(X,Y)
tabcont # En valeur absolue
# round(100*prop.table(tabcont,margin=1),1) # Pourcentages, le total se fait par lignes
# round(100*prop.table(tabcont,margin=),1) # Pourcentages, le total se fait sur l'ensemble de la population
# round(100*prop.table(tabcont,margin=2),1) # Pourcentages, le total se fait par colonnes

test<-chisq.test(tabcont)
# test$observed
# round(test$expected,1)
# round(test$residuals,2)
test

```
Concernant le lien entre la néotoponymie choisie par les communes nouvelles et la catégorie de ZAU des communes fusionnantes, on peut rejeter l'hypothèse d'indépendance des deux variables. Si le lien est loin d'être systématique, on observe néanmoins que certains types sont bien plus présents dans certaines catégories d'espaces. Par exemple, les phénomènes d'innovation sont bien plus présents dans les pôles urbains (112, 120) que les processus de Confirmation. Inversement, ce sont plutôt les Confirmations qui dominent dans quasiment tous les autres espaces, dépassant les deux-tiers des cas dans les pôles secondaires (211, 221) et étant aussi majoritaires dans les espaces multipolarisés ou hors d'influence des aires urbaines (300, 400).
L'étude de ces types laisse à penser que plusieurs phénomènes sont identifiables :
- les centres urbains (111, 211, 221) reconnaissent assez aisément le prédominance d'un pôle, mais préfèrent, sinon, la juxtaposition.
- les périphéries des pôles urbains (112, 120, 212) sont réticents face à la pôlarisation autour d'une commune et vont préférer utiliser l'innovation, sans doute pour éviter qu'une commune ne l'emporte sur une autre ;
- les communes multipôlarisées ou hors d'influence des pôles urbains (300, 400) laissent assez aisément une autre commune prendre le dessus (la moitié des cas, souvent la commune qui voit son nom confirmé a un autre ZAU) mais sinon, préfèrent encore l'innovation.

### || 8.7.3 La néotoponymie en fonction du zonage de la commune chef-lieu



```{r Neotoponymie en fonction du zonage de la commune chef-lieu}
Y<-geomCN_newNT$NTsimpl
X<-geomCN_newNT$ZAUChefLieu

tabcont<-table(X,Y)
tabcont # En valeur absolue
# round(100*prop.table(tabcont,margin=),1) # Pourcentages, le total se fait sur l'ensemble de la population
# round(100*prop.table(tabcont,margin=1),1) # Pourcentages, le total se fait par lignes
# round(100*prop.table(tabcont,margin=2),1) # Pourcentages, le total se fait par colonnes

test<-chisq.test(tabcont)
# test$observed
# round(test$expected,1)
# round(test$residuals,2)
test

```

Ce test, significatif, nous permet de postuler que le ZAU de la commune chef-lieu n'est pas indépendant de la néotoponymie adoptée par la commune nouvelle.
En particulier, on observe que le processus de confirmation va être particulièrement fort lorsque la commune chef-lieu est un pôle moyen ou petit (211, 221). Dans un deuxième temps, cette tendance à la confirmation va être assez présent, envion 42% des cas, dans les communes centres de grandes aires urbaines (111) ou les espaces hors d'influence (400).
Pour les communes des périphéries (112, 120, 212), la tendance est plutôt à l'innovation et, dans une légère moindre mesure, la juxtaposition.
Les communes multipôlarisées hors des grandes aires urbaines (300) sont dans une situation médiane, avec environ 30 % pour les trois principaux types.

### || 8.7.4 La néotoponymie en fonction du zonage le plus représenté (lorsqu'il est différent du zonage du chef-lieu)

```{r Tests statistiques concernant la neotoponymie}

summary(geomCN_newNT$ZAUident) # Une majorité des communes nouvelles regroupent des communes de ZAU identiques
# De plus, une très grande majorité des communes nouvelles ont en chef-lieu une commune dont le ZAU est la valeur la plus présente
geomCN_newNT$ZAUChefLieu <- as.factor (geomCN_newNT$ZAUChefLieu)
geomCN_newNT$ZAUmax <- as.factor (geomCN_newNT$ZAUmax)
summary(geomCN_newNT$ZAUChefLieu == geomCN_newNT$ZAUmax) 

# On peut s'intéresser aux cas, justement, où la commune chef-lieu n'a pas le même ZAU que le plus grand nombre de communes
ZAUdiff <- subset(geomCN_newNT, ZAUChefLieu != ZAUmax)
summary(ZAUdiff$NTsimpl)
summary(ZAUdiff$ZAUChefLieu)
table (geomCN_newNT$ZAUChefLieu, geomCN_newNT$ZAUmax, geomCN_newNT$NTsimpl)

```


# 9  Réflexions à poursuivre
« Discuter du "bonus identitaire" conféré par le nouveau nom. Par exemple dans le cas de la fusion entre Autrans et Méaudre, l'adjonction du terme "en Vercors", constitue un renforcement de l'appartenance au massif éponyme. »  (remarque F. Giraut)

« Un point intéressant de l’article pourrait porter sur le processus de consultation et les modalités participatives comme nouveau mode  de mobilisation, avec un inventaire des formules dites participatives et des discours associés et une analyse de la production selon les modalités. » (remarque F. Giraut)

« Une évaluation du spécifique et du générique dans cette expérience au regard des tendances observées dans d’autres contextes » (remarque F. Giraut)

« Point de vue linguistique (ex: effacement du Breton pour le Français dans les nouveaux noms ; ce qui n’est pas avéré à cette échelle, il y aurait même un cas de néo-Breton en Ille-et-Vilaine), » (remarque F. Giraut)

« Point de vue historique (disparition de références à des évènements localisés ou à des statuts historiques spécifiques de localités ou à des personnalités historiques)…. » (remarque F. Giraut)

Élaborer un corpus (presse locale etc) sur les procédés mis en œuvre pour élaborer les toponymes des communes nouvelles (cf. Europresse ?).



#   99 ANNEXES
## 99.1 - Le Zonage en Aires Urbaines

Source : INSEE

Catégorie de la commune dans le zonage en aires urbaines 2010
Ce code indique la catégorie de la commune au sein du découpage en aires urbaines.

Modalités :

111 : Commune appartenant à un grand pôle (10 000 emplois ou plus)
112 : Commune appartenant à la couronne d'un grand pôle
120 : Commune multipolarisée des grandes aires urbaines
211 : Commune appartenant à un moyen pôle (5 000 à moins de 10 000 emplois)
212 : Commune appartenant à la couronne d'un moyen pôle
221 : Commune appartenant à un petit pôle (de 1 500 à moins de 5 000 emplois)
222 : Commune appartenant à la couronne d'un petit pôle
300 : Autre commune multipolarisée
400 : Commune isolée hors influence des pôles

L'espace des grandes aires urbaines est composé des communes dont la modalité vaut 111, 112, ou 120.
L'espace des autres aires urbaines et composé des communes dont la modalité vaut 211, 212, 221 ou 222.

Par ailleurs, l'espace péri-urbain est composé des communes dont la modalité vaut 112 ou 120.


## 99.2 - Florilège de choses... surprenantes (2019-2020) :
Sexey-les-Bois et Velaine-en-Haye qui fusionnent en Bois-de-Haye (ce qui veut dire??).

Cherré et : Cherreau qui fusionnent en Cherré-Au.

Brie, Oiron, Saint-Jouin-de-Marnes et Taizé-Maulais qui fusionnent en « Plaine-et-Vallées ».

Péré et Saint-Germain-de-Marencennes qui fusionnent en Saint-Pierre-La-Noue : Saint de Saint-Germain, Pierre pour Péré et La Noue pour une rivière entre les deux.

Soucelles et Villevêque deviennent : « Rives-du-Loir-en-Anjou » : très descriptif, presque une carte.

Ô de Selle : « Ô » car il y a beaucoup de sources (eau)...


Bibliographie
---
\nocite{*}

